臺灣新竹地方法院民事判決  
111年度訴字第394號
原      告  交通部臺灣鐵路管理局

法定代理人  杜微    
訴訟代理人  鄭志政律師
被      告  范國強即東霸鮮花禮儀用品店及東霸釣蝦場




訴訟代理人  徐國楨律師
複代理人    湛碧香  
上列當事人間請求拆屋還地等事件，本院於民國111年10月13日
辯論終結，判決如下：
    主  文
一、被告應將坐落新竹縣○○鎮○○段○○○○段○○○○○地號土地如附圖
    所示編號A1，面積六八平方公尺之鐵皮建物、同小段四四四
    地號土地如附圖所示編號A2，面積十九點八平方公尺之鐵皮
    建物、編號A4，面積十七點七平方公尺之鐵皮建物、編號B1
    ，面積一二一平方公尺之磚造建物、編號D2，面積十六點五
    平方公尺之鐵皮車棚、同小段四四五地號土地如附圖所示編
    號A3，面積一九九點七平方公尺之鐵皮建物、同小段四四○
    之四地號土地如附圖所示編號A5，面積七點七平方公尺之鐵
    皮建物、編號B3，面積三點七平方公尺之磚造建物、編號C
    ，面積十五點三平方公尺之活動式車棚、編號D1，面積三八
    點六平方公尺之鐵皮車棚、同小段四四六地號土地如附圖所
    示編號A6，面積○點八平方公尺之鐵皮建物、同小段四四三
    之一地號土地如附圖所示編號B2，面積五八平方公尺之磚造
    建物、同小段四三九之二地號土地如附圖所示編號G，面積
    十六點五平方公尺之建物（釣蝦場）、編號I，面積○點四平
    方公尺之鐵皮雨遮、編號J2，面積○點四平方公尺之建物、
    編號K1，面積九點四平方公尺之建物（廁所）、同小段四三
    九之七地號土地如附圖所示編號J1，面積十二點六平方公尺
    之建物、同小段四三九地號土地如附圖所示編號J3，面積三
    七點七平方公尺之建物、編號K2，面積三平方公尺之建物（
    廁所）、同小段四四○之三地號土地如附圖所示編號J4，面
    積五六平方公尺之建物均拆除，並將上開占用之土地，及坐
    落同小段四四○之四地號土地如附圖所示編號E1，面積一四
    九點三平方公尺之水泥空地、同小段四四六地號土地如附圖
    所示編號E2，面積八平方公尺之水泥空地、同小段四三九之
    二地號土地如附圖所示編號H1，面積四十平方公尺之水泥空
    地、編號L2，面積○點三平方公尺之水泥空地、同小段四三
    九之七地號土地如附圖所示編號H2，面積三點三平方公尺之
    水泥空地、編號L1，面積○點一平方公尺之水泥空地、同小
    段四三九地號土地如附圖所示編號L3，面積三點三平方公尺
    之水泥空地之土地，均返還予原告。
二、被告應給付原告新臺幣陸萬捌仟零參拾參元，及自民國一百
    一十一年九月九日起至返還第一項所示占用之土地予原告之
    日止，按月給付原告新臺幣壹仟壹佰參拾肆元。
三、原告其餘之訴駁回。
四、訴訟費用由被告負擔四分之三，餘由原告負擔。
五、本判決第一項於原告以新臺幣參拾萬參仟元為被告供擔保後
    ，得假執行。但被告以新臺幣玖拾萬柒仟壹佰元為原告預供
    擔保後，得免為假執行。
六、本判決第二項於原告以新臺幣貳萬參仟元為被告供擔保後，
     得假執行。但被告以新臺幣陸萬捌仟零參拾參元為原告預
    供擔保後，得免為假執行。
七、原告其餘假執行之聲請駁回。
    事實及理由
壹、程序方面
    按訴狀送達後，原告不得將原訴變更或追加他訴，但擴張或
    減縮應受判決事項之聲明者，不在此限，又不變更訴訟標的
    ，而補充或更正事實上或法律上之陳述者，非為訴之變更或
    追加，民事訴訟法第255條第1項第3款及第256條分別定有明
    文。又按原告於判決確定前，得撤回訴之全部或一部；但被
    告已為本案之言詞辯論者，應得其同意，同法第262條第1項
    亦有規定。本件原告起訴時，原以東霸鮮花禮儀用品店（法
    定代理人范國強）、范國強、東霸釣蝦場（法定代理人張仕
    杰）三人為被告，其訴之聲明第一、二項原為：１、被告東
    霸鮮花禮儀用品店、范國強、東霸釣蝦場應連帶將坐落新竹
    縣○○鎮○○段○○○小段（下稱系爭小段）439、439之2、439之7
    、440之3、440之4、441之1、443之1、444、445、446之10
    筆地號土地（下稱系爭土地），其無權占有面積1265平方公
    尺（以實測為準），其上之地上物、工作物、建築物等全部
    拆除騰空，並將上列土地返還予原告。２、被告東霸鮮花禮
    儀用品店、范國強、東霸釣蝦場應連帶給付原告新臺幣(下
    同）99,619元，及自起訴狀繕本送達之翌日起至清償日止，
    按年息5%計算之利息，及自110年10月1日起至全部拆除坐落
    於系爭土地之地上物、工作物、建築物等並騰空返還無權占
    有系爭土地之日止，按月給付原告1,582元。嗣原告因見東
    霸鮮花禮儀用品店、東霸釣蝦場均為獨資商號，負責人均為
    被告范國強，及本院囑託新竹縣竹東地政事務所測量並繪製
    複丈日期為111年8月5日之複丈成果圖即附圖後，原告最後
    於本院111年9月8日言詞辯論期日，將被告更正為范國強即
    東霸鮮花禮儀用品店及東霸釣蝦場，且撤回對張仕杰之訴訟
    ，刪除連帶之請求後，並將上開訴之聲明變更為：１、被告
    范國強即東霸鮮花禮儀用品店及東霸釣蝦場應將坐落系爭土
    地面積1203.6平方公尺，其上之鐵皮建物、磚造建物、活動
    式車棚、鐵皮車棚、菜圃、建物（釣蝦場）、鐵皮雨遮、建
    物、建物（廁所）等建物、工作物、地上物無權占有面積99
    9.3平方公尺均應全部拆除騰空；與水泥空地7處無權占有之
    面積204.3平方公尺，被告應一併將前開無權占有地號土地
    全部返還於原告。２、被告范國強即東霸鮮花禮儀用品店及
    東霸釣蝦場應給付原告113,359元，及自111年9月9日起至被
    告拆除上開占用地上物返還土地予原告之日止，按月給付原
    告1,505元，有原告之更正訴之聲明狀及本院111年9月8日言
    詞辯論筆錄在卷可稽（見本院卷第205、207-209頁）。經核
    ，原告上開訴之聲明之變更，其中就聲明第一項變更部分，
    核屬非變更訴訟標的之補充及更正事實上之陳述，就聲明第
    二項之變更部分，則屬減縮應受判決事項之聲明，併原告撤
    回對張仕杰之訴訟部分，業經被告當庭表示同意原告撤回（
    見本院卷第205頁），核均與上開之規定並無不合，程序上
    均應予以准許。
貳、實體部分：
一、原告起訴主張：系爭土地為中華民國所有，並由原告管理。
    被告無正當權源，擅自占用系爭土地，並於上開土地上，興
     建有如主文第一項所示之鐵皮建物、磚造建物、活動式車
    棚、鐵皮車棚、建物（釣蝦場）、鐵皮雨遮、建物、建物（
    廁所）等地上物及水泥空地，上開地上物及水泥空地占用之
    地號、面積均如主文第一項所示，以作為經營殯葬禮儀事業
    及釣蝦場之用，且上開之建物其門牌號碼均為新竹縣○○鎮○○
    里○○路0000號（臨），被告亦另在系爭小段440-4、445、44
    6地號土地，依序如附圖所示編號F1、F3、F2，面積20.4、4
    3.7、232.4平方公尺之土地上，開設菜圃種植作物，予以無
    權占用該等土地。被告上開所為，已侵害原告對系爭土地之
    所有權，經原告函催返還未果，原告爰依民法第767條及第1
    84條第1項之規定，依選擇合併之關係，請求被告應將前揭
    水泥空地以外之地上物（亦含菜圃）拆除騰空，將該等占用
    之土地（共計999.3平方公尺），連同上開水泥空地所占用
    之土地（共計204.3平方公尺），合計共1203.6平方公尺均
    返還予原告。又被告無權占用系爭土地，因此受有相當於租
    金之不當得利，原告自得依土地法第105條準用同法第97條
    之規定，以土地申報地價之年息5%計算其不當得利，並對被
    告加以請求返還該不當得利，因被告占用上開之土地，其中
    自106年9月9日起至111年9月8日止，該5年期間，以申報地
    價年息5%計算之不當得利金額共計113,359元，且自111年9
    月9日起至被告拆除上開地上物並返還占用土地予原告之日
    止，每月所受不當得利金額為1,505元（計算式：1203.6平
    方公尺×300元×5%÷12＝1,505元，元以下四捨五入）。是原告
    爰另依不當得利之法律關係，請求被告返還、給付原告113,
    359元，及自111年9月9日起至被告拆除上開地上物並返還占
    用土地予原告之日止，按月給付原告1,505元。並聲明：如
    上述變更後之聲明所載；聲請供擔保請准宣告假執行。
二、被告之答辯：原告所主張占用系爭土地之上開菜圃，並非被
    告所設置及種植作物，其餘原告上開所稱占用系爭土地之地
    上物及水泥空地，確為被告所施設及使用。惟被告占用之系
    爭土地係位於河川地附近，且毗鄰之被告土地，現均作為被
    告經營葬儀事業，平日供竹東鎮及鄰近鄉鎮喪家出殯前擺放
    死者大體及進行殯葬儀式之用，故原告被占用之土地可利用
    價值甚低，甚至可謂根本無人願意利用，原告以申報地價年
    息5%計算被告無權占用系爭土地所受相當於租金之利益，尚
    屬過高。又被告祖輩范進發自40年起，即使用系爭土地，范
    進發於52年間承購一部分土地時，漏未將本件被告所占用之
    系爭土地一併承購，因被告所占用之系爭土地，目前係由被
    告經營葬儀等事業，原告拆除系爭土地上之地上物並取回被
    占用之土地，亦難供作其他事業使用，且被告占用之系爭土
    地與被告所有之土地多有相鄰，依國有財產法第54條第2項
    第2款規定之精神，被告願意以協商和解方式向原告或國有
    財產局承租或申購等語置辯。並聲明：原告之訴駁回；如受
    不利判決，願供擔保免為假執行。
三、得心證之理由：
㈠、原告主張系爭土地為中華民國所有，其為管理機關，被告目
    前占用系爭土地，並於其上興建有如主文第一項所示之鐵皮
    建物、磚造建物、活動式車棚、鐵皮車棚、建物（釣蝦場）
    、鐵皮雨遮、建物、建物（廁所）之地上物及水泥空地，上
    開地上物及水泥空地占用之地號、面積均如主文第一項所示
    ，並作為被告經營殯葬禮儀事業及釣蝦場之用，合計上開地
    上物及水泥空地占用系爭土地之面積共計907.1平方公尺，
    為被告所占用，而上開建物之門牌號碼均為新竹縣○○鎮○○里
    ○○路0000號（臨），且目前該釣蝦場並未營業等情，業據原
    告提出系爭土地登記謄本為證(見本院卷第33-51頁)，並經
    本院於111年8月5日會同兩造及新竹縣竹東地政事務所地政
    人員至現場履勘，並囑託地政人員測量屬實，有勘驗筆錄、
    現場照片及新竹縣竹東地政事務所111年8月24日東地所測字
    第1112300510號函暨其所附之複丈成果圖即附圖在卷可憑（
    見本院卷第171-197頁），復有門牌號碼新竹縣○○鎮○○路00○
    0號（臨）(下稱系爭房屋)之稅籍證明書3紙在卷可參（見本
    院卷第133-137頁），且為被告所不爭執，自堪信原告此部
    分之主張為真實。
㈡、按所有人對於無權占有或侵奪其所有物者，得請求返還之。
    對於妨害其所有權者，得請求除去之。民法第767條第1項前
    段、中段定有明文。又物之拆除，為事實上之處分行為，僅
    所有人或有事實上處分權之人，方有拆除之權限(最高法院1
    02年度台上第2053號判決意旨參照)。另以無權占有為原因
    ，請求返還土地者，占有人對土地所有權存在之事實無爭執
    ，而僅以非無權占有為抗辯者，土地所有權人對其土地被無
    權占有之事實無舉證責任，占有人自應就其取得占有係有正
    當權源之事實證明之（最高法院97年度台上字第1101號、85
    年度台上字笫1120號判決意旨參照）。查系爭土地為中華民
    國所有，並由原告管理，而被告在系爭土地上，興建、施設
    如主文第一項所示之地上物及水泥空地，並占用該部分所坐
    落之系爭土地合計907.1平方公尺，已如前述。被告雖辯以:
    其祖輩自始即占用系爭土地，目前由其經營葬儀等事業，且
    其占用之土地與其所有之土地多有相鄰，依國有財產法第54
    條第2項第2款規定之精神，其願意以協商和解方式向原告承
    租或申購云云。惟查，被告已不爭執其目前並沒有占用系爭
    土地之權源（見本院卷第158頁），且按國有財產其非公用
    財產類之不動產而合於國有財產法第42條第1項第2款之規定
    者，其實際使用人固非不得依該條款規定申請租用，或於國
    有財產署依同法第54條規定標售時予以應買，惟既未強制國
    有財產之管理機關必須與之成立租賃或買賣契約，則被告縱
    合於上開條款規定得申請租用或國有財產署得予標售，然國
    有財產署就訂立租賃契約既有斟酌准駁之權，且該土地迄今
    亦未經標售由被告承買，則被告顯未取得占有系爭土地之權
    利，上開關於國有財產署處理國有不動產之規定，自不得作
    為被告合法占有土地之依據。此外，被告迄未進一步主張及
    舉證有何占用系爭土地之正當權源，則原告主張被告上開之
    地上物及水泥空地，係無權占用系爭土地合計達907.1平方
    公尺，亦堪以採認。準此，原告本於民法第767條第1項前段
    、中段所有物返還請求權之規定，訴請被告應將系爭土地上
    如主文第一項所示之地上物拆除騰空，將該部分占用之土地
    ，及如主文第一項所示之水泥空地占用之土地，合計907.1
    平方公尺之土地返還予原告，於法即屬有據而應予准許，並
    判決如主文第一項所示。至原告主張被告在系爭土地，如附
    圖所示編號F1、F3、F2，面積20.4、43.7、232.4平方公尺
    之土地上，開設菜圃種植作物，予以無權占用該部分土地部
    分，被告否認該等菜圃係其所開設及種植作物，而原告就此
    並未能舉證予以證明，則原告請求被告應將該等菜圃（含作
    物）拆除騰空，並將該部分占用之土地返還予原告，則無理
    由而不應准許。
㈢、按無法律上之原因而受利益，致他人受損害者，應返還其利
    益，民法第179條定有明文。又依不當得利之法則請求返還
    不當得利，其得請求返還之範圍，應以對方所受之利益為度
    ，非以請求相對人所受損害若干為準，無權占有他人土地，
    可能獲得相當於租金之利益為社會通常之觀念，此有最高法
    院61年台上字第1695號判例意旨可參。查被告所興建如主文
    第一項所示之地上物、水泥空地，無權占用系爭土地共計90
    7.1平方公尺，已如前述，堪認被告受有該部分土地使用之
    利益，致原告受有損害，則原告依民法第179條規定，請求
    被告就其無權占用上開土地部分，給付無權占有期間之相當
    於租金之不當得利，即屬有據。又按城市地方租用基地建築
    房屋之租金，依土地法第105條準用同法第97條規定，以不
    超過土地申報總價年息10%為限。所謂土地之總價額，係指
    土地所有人依土地法申報之地價即法定地價，而公有土地則
    以公告地價為申報地價，免予申報，土地法施行法第25條、
    平均地權條例施行細則第21條定有明文。此外，基地租金之
    數額，除以基地申報地價為基礎外，尚須斟酌基地之位置，
    工商業繁榮之程度，占有人利用基地之經濟價值及所受利益
    等項，並與鄰地租金相比較，以為決定(最高法院68年台上
    字第3071號判決意旨參照)。上開條文固係針對城市地方房
    屋所訂定之標準，但其以不超過土地申報地價年息10%為上
    限，係限制租金之最高額，舉重以明輕，相較之下，經濟效
    益遠不如城市地方之非城市地方基地之租賃，其租金標準亦
    應參照上開計算基礎，不得超過土地申報價額年息10%。查
    系爭土地使用分區及使用地類別均為空白，其於111年1月公
    告現值為每平方公尺1,000元，自106年至111年目前為止，
    每平方公尺之申報地價均為300元，此有系爭土地之土地登
    記謄本及地價第一類謄本在卷可參（見本院卷第33-51頁、
    第91-109頁）；又被告占用系爭土地，在其上興建有前述之
    鐵皮建物、磚造建物、活動式車棚、鐵皮車棚、鐵皮雨遮、
    建物（廁所）及水泥空地等，作為經營殯喪業、釣蝦場所使
    用，目前該釣蝦場停止營業，該處位於68快速道路下方處之
    旁邊，距離竹東鎮北興路直線距離約100公尺遠，離內灣線
    鐵軌約6、70公尺遠，附近幾十公尺外，有鄰北興路之社區
    型集合式住宒等建物，北側幾十公尺處是竹東鎮河濱公園，
    係位於新竹縣竹東鎮水資路旁，水資路是雙向二線道之道路
    ，路寬約10公尺等情，業經本院至現場履勘屬實，有勘驗筆
    錄及現場照片附卷可參(見本院卷第171-193頁)，是本院審
    酌系爭土地雖非位於市區，而靠近河川地，但被告占用該等
    土地在其上經營殯葬業等，仍有相當之獲利，及系爭土地上
    開坐落之位置、繁榮程度、被告上開占用之經濟用途及土地
    價值等因素，認原告主張依系爭土地當年度每平方公尺申報
    地價年息之5%，計算被告無權占有系爭土地所受相當於租金
    之利益，尚屬允當而可採，被告辯稱以申報地價年息之5%計
    算不當得利數額為過高云云，洵非可採。因被告無權占用系
    爭土地之面積共計907.1平方公尺，已如前述，是原告請求
    被告給付自106年9月9日起至111年9月8日止，無權占用該等
    土地相當於租金之不當得利68,033元（計算式：907.1平方
    公尺×300元×5%×5年＝68,033元），及自111年9月9日起至拆
    除上開占用土地之地上物等及返還占用土地予原告之日止，
    按月給付原告相當於租金之不當得利1,134元(計算式：907.
    1平方公尺×300元×5%÷12個月＝1,134元)，為有理由，應予准
    許，逾此部分之請求，則屬無據，應予駁回。
㈣、綜上所述，原告依民法第767條第1項前段、中段之規定，請
    求被告將如主文第一項所示之地上物拆除騰空，將該部分占
    用之土地，及如主文第一項所示水泥空地占用之土地，合計
    907.1平方公尺之土地，均返還予原告，及依民法第179條不
    當得利之規定，訴請被告給付原告相當於租金之不當得利68
    ,033元，並自111年9月9日起至被告拆除上開占用土地之地
    上物等及返還占用土地予原告之日止，按月給付原告1,134
    元，為有理由，應予准許，其餘之請求，則無依據而應予駁
    回。
㈤、本件原告勝訴部分，原告陳明願供擔保，聲請宣告假執行，
    被告陳明願供擔保，聲請准宣告免假執行，經核均無不合，
    爰各酌定相當之擔保金額，分別准許之。至原告敗訴部分，
    其假執行之聲請即失所附麗，應予駁回。
㈥、本件事證已臻明確，兩造其餘攻擊防禦方法及所提證據，經
    審酌後認與判決之結果不生影響，爰不一一論列。又原告另
    依民法第184條第1項之規定，請求被告拆除地上物返還土地
    部分，因係與原告依民法第767條第1項前段、中段規定之請
    求，為選擇合併之關係，故該部分毋需再為審酌，亦併此敘
    明。
四、訴訟費用負擔之依據：民事訴訟法第79條。
中　　華　　民　　國　　111 　年　　11　　月　　16　　日
                  民事第二庭　　　法　官　鄭政宗
以上正本係照原本作成。
如對本判決上訴，須於判決送達後20日內向本院提出上訴狀。如
委任律師提起上訴者，應一併繳納上訴審裁判費。
中　　華　　民　　國　　111 　年　　11　　月　　23　　日
                                　書記官　黃志微